【裁判字號】    98,消債抗,60
【裁判日期】    980618
【裁判案由】    更生事件之抗告
【裁判全文】
臺灣臺南地方法院民事裁定            98年度消債抗字第60號
抗  告  人  丁○○
代  理  人  黃雅萍律師
上列抗告人聲請消費者債務清理事件，對於中華民國98年2月9日
本院97年度消債更字第1068號更生及延長保全處分裁定提起抗告
，本院裁定如下：
    主  文
抗告駁回。
抗告程序費用新臺幣壹仟元由抗告人負擔。
    理  由
一、抗告意旨以：
  (一)原裁定認抗告人在原審聲請更生狀與補正狀陳明抗告人每月
    所得前後不符一節：抗告人於聲請更生狀提出營業活動及營
    業資料之證物，包括雅芳進貨明細表、補貨統一發票、擺攤
    照片及租金收據等，證明抗告人從事營業活動之實際狀況、
    販賣物品之來源及支出之項目。因抗告人係在菜市場擺設女
    性用品等雜貨，與一般公司行號不同，並未設帳冊，且在傳
    統菜市場中，客戶常會殺價購買，或以多買加贈或減價為要
    求，自難與大型量販店之販賣型態，係按照商品定價出售之
    情形相較。抗告人為穩定客戶，低價出售，利潤微薄，但客
    戶群尚能維持，原裁定指抗告人從事無利潤之營業，有違常
    理云云，自有誤會。抗告人在原審於97年10月8日補正狀提
    出之證物附件二，係證明向台灣雅芳股份有限公司（下稱雅
    芳公司）進貨所得之直銷獎金，抗告人除向雅芳公司購買外
    ，另至美樺泰流行生活館購買女性用品，作為擺攤貨物之來
    源，二者貨源不同，抗告人在聲請更生狀已有敘明。原裁定
    竟區分為二，一指雅芳公司之進貨量有限，一指抗告人消費
    細目多為雅芳公司及美樺泰流行生活館之密集消費支出，完
    全無視抗告人已敘明在雅芳公司及美樺泰流行生活館之消費
    支出，係為擺機貨物進貨所需，且該項支出係為賺取所得，
    用以清償債務之事實，原裁定倒果為因，難令人甘服。又抗
    告人在原審於97年10月8日補正狀提出之販賣漁獲收入一節
    ，係抗告人之夫從事漁業活動所得，抗告人僅為漁保身分，
    而漁獲收入亦為家庭之收入，原裁定就此亦有誤會。
  (二)原裁定認抗告人每月需負擔未列入協商之富邦銀行及兆豐銀
    行之消費性債務，並非不可歸責於抗告人一節，然原裁定係
    依據富邦銀行及兆豐銀行函覆，指抗告人有不正常之繳款或
    消費金額增加，有道德風險，且消費項目多為雅芳公司及美
    嬅泰流行生活館之消費支出，故未列入協商，係可歸責於抗
    告人，卻未斟酌抗告人該項支出，係為從事營業所需，非奢
    侈浪費，與道德風險無關，原裁定認定與證據資料不符。且
    抗告人自95年成立協商後，每月清償新臺幣（下同）27,091
    元，至97年3月止，已達2年之久，具有清償之誠意。抗告人
    在消費者債務清理條例施行後之97年8月1日向最大債權銀行
    京城銀行，以存證信函提出申請協商，並依規定附上制式申
    請書、財產收人狀況說明書、收入切結書、債權人清冊、身
    分證、戶籍謄本、近2年所得財產清單等資料，京城銀行於
    97 年8月8日以「曾參與前置協商成立或銀行公會協商機制
    成立」為由，予以退件，此有存證信函及前置協商退件通知
    函可稽。本件無法成立協商，係債權銀行未積極協助抗告人
    ，且不願將未列入協商之債權納入協商，抗告人於95年協商
    之風險狀況已不存在，富邦銀行及兆豐銀行仍不願與抗告人
    協商，責任在銀行，不在抗告人。
  (三)原裁定否定抗告人須負擔婆婆、父親及長子醫藥費、生活費
    一節，然為人子媳者，豈能放任至親生病不予照顧，自非吾
    等自幼學習倫理五常之精神；至於抗告人之子，固已20歲，
    在法律上雖可獨立，但依目前經濟環境欠佳，碩、博士覓職
    不易，更遑論大學未畢業者，抗告人之子積極準備轉學考，
    希望能就讀公立大學，減輕學費負擔，為人母親豈能苛責兒
    子自立更生？原裁定之論述，與常情有違。綜上所述，抗告
    人確有不可歸責於己之事由，致有不能清償債務之虞，為此
    提出抗告，將原裁定撤銷，更為准予更生之裁定並准延長保
    全處分。
二、按聲請更生或清算不合程式或不備其他要件者，法院應以裁
    定駁回之，但其情形可以補正者，法院應定期間先命補正，
    消費者債務清理條例第8條定有明文。次按債務人與金融機
    構協商成立者，不得聲請更生或清算，但因不可歸責於己之
    事由，致履行顯有重大困難者，不在此限；本條例施行前，
    債務人依金融主管機關協調成立之中華民國銀行公會會員辦
    理消費金融案件無擔保債務協商機制與金融機構成立之協商
    ，準用前項之規定，消費者債務清理條例第151條第5項、第
    6項亦分別有明文規定。衡諸前開規定之立法意旨，可見債
    務人無論在本條例施行前後，與金融機構之債權人成立協商
    後，即應本於債權契約之誠信原則勉力履行，除非有前述不
    可歸責於己之事由，且其履行顯然有重大困難，不得率爾依
    本條例更生程序清理其債務。
三、經查：
  (一)抗告人在聲請本件更生前，曾於95年11月9日曾依金融主管
    機關協調成立之中華民國銀行公會會員辦理消費金融案件無
    擔保債務協商機制與最大債權銀行聯邦商業銀行股份有限公
    司（下稱聯邦銀行）成立協商，當時無擔保債務總額1,306,
    722元，約定抗告人自95年12月起，分120期，利率6.88%，
    於每月10日以前按月償還15,091元，惟抗告人履行至97年3
    月即未依約繳款而毀諾，抗告人另有積欠富邦銀行239,990
    元及兆豐銀行217,100元，由於積欠富邦銀行及兆豐銀行之
    債務係在94年12月15日以後所生，依中華民國銀行公會會員
    辦理消費金融案件無擔保債務協商機制執行流程細則之規定
    ，不在債務協商之範圍，故未列入協商，是以抗告人除按月
    償還協商款外，每月尚須繳納富邦銀行個別協商款8,500元
    及兆豐銀行銀行個別協商款3,500元，合計抗告人每月總還
    款金額27,091元，此有抗告人提出協議書、無擔保債務還款
    計劃書、還款承諾書、ATM轉帳繳款收據附於原審卷可稽（
    見原審卷第25至29頁），並有兆豐銀行民事陳報狀、富邦銀
    行民事陳報狀附在原審卷足參（見原審卷第174-175頁、第
    187-193頁），堪信為真實。
  (二)抗告人在原審及本院主張其向雅芳公司及美樺泰流行生活館
    購買女性用品後，在菜市場菜市場擺設販賣，每月營業額
    65,000元，扣除營業成本後，淨收入21,300元等情，經本院
    向雅芳公司查詢結果，抗告人自96年5月4日加入雅芳公司傳
    銷體系，擔任專業美容主任，從事業務推廣及商品銷售，並
    依其銷售業績或業務推廣計算績效獎金，其於96年自公司領
    取獎金總額37,851元，於97年領取獎金總額74,178元，另抗
    告人96年進貨總金額528,192元，依建議售價乘以6折，推算
    其營業淨所得488,268元，97年進貨總金額263,928元，依建
    議售價乘以6折，推算其營業淨所得233,192元等情，此有雅
    芳公司98年4月21日函及所附雅芳專業美容代表申請書暨合
    約書、所得明細、獎金表、進貨資料申報表附於本院卷可憑
    ，據此可知，抗告人於96年自雅芳公司領取獎金及販賣雅芳
    公司產品淨收入所得合計526,119元【計算方式：37,851＋4
    88,268＝526,119】，平均每月所得43,843元；於97年自雅
    芳公司領取獎金及所得合計307,370元【計算方式：74,178
    ＋233,192＝307, 370】，平均每月所得25,614元。又抗告
    人於97年1月至12月另向美嬅泰流行生活館進貨總額113,705
    元，但不知抗告人之售價，故美嬅泰流行生活館無法推算其
    淨所得等情，此亦有美嬅泰流行生活館98年5月21日美財字
    第098052101號函在卷足考，惟參以抗告人陳明其為穩定客
    戶，低價出售，利潤微薄，但客戶群尚能維持等情，足認抗
    告人販賣美嬅泰流行生活館之產品，亦有利潤，縱不列計抗
    告人販賣美嬅泰流行生活館之產品，於96年平均每月所得
    43,843元，於97年間平均每月所得25,614元，核與抗告人主
    張其每月收入21,300元等情不符，抗告人顯未據實說明其收
    入。是以抗告人於97年間販賣雅芳公司及美嬅泰流行生活館
    產品淨收入，以及領取雅芳公司之獎金，應足以支付其每月
    應支付之一致性協商款及個別性協商款27,091元，難認抗告
    人有何不可歸責於己致有履行顯有困難之情事。
  (三)抗告人於原審及本院主張其須負擔婆婆、父親及長子醫藥費
    、學費、生活費一節，惟查，抗告人父丙○○96年間有田賦
    49筆，財產總額高達2,941,129元，此有抗告人之父丙○○
    稅務電子閘門財產所得調件明細附於本院卷足參，足認抗告
    人之父丙○○有相當之資力，並無受由抗告人扶養之必要。
    又查，抗告人之婆婆甲○○○依法應由抗告人配偶乙○○及
    其兄弟姐妹共同扶養，抗告人並無扶養義務，且抗告人婆婆
    甲○○○按月領有政府身心障礙補助金4,000元，其有法定
    法定扶養義務人共11人（含抗告人之配偶在內），業據抗告
    人於原審陳述明確（見原審卷第127-128頁），抗告人之配
    偶乙○○固應負擔扶養義務，惟按扶養義務者有數人而其親
    等同一時，應各依其經濟能力，分擔義務，此觀民法第1115
    條第3項規定即明，若抗告人之配偶乙○○經濟能力較差，
    非不得由經濟能力較佳之其他兄弟姐妹負擔較多之扶養義務
    ，縱抗告人基於孝道實際上確有扶養父親丙○○與婆婆甲○
    ○○之事實，此舉固值肯定，然抗告人尚不得將上開扶養費
    列入其必要支出。再者，抗告人子方博楷，民國77年生，已
    經成年，雖其尚在就學中，惟政府為幫助家庭經濟存有困難
    之學子得以順利完成學業，提供低利助學貸款，並於畢業1
    年後始開始計息還款，抗告人之子方博楷自可申辦助學貸款
    ，則其基本生活費用可以就學貸款作為支應，縱申請助學貸
    款不足支應其基本生活費用，亦可藉由課後打工以維持其基
    本生活，使抗告人之債務壓力獲得減輕，況抗告人之子方博
    楷，既已成年，並非無謀生能力而需他人扶養，是以，原審
    就抗告人主張其支付父親丙○○、婆婆甲○○○、子方博楷
    之扶養費予以剔除，並無不妥。
  (四)抗告人名下有房屋1筆、土地5筆，財產總額為2,330,900元
    等情，此有稅務電子閘門財產所得調件明細表在卷可證，又
    抗告人於86年5月30日提供上開不動產設定最高限額抵押權
    ，向京城銀行借款283萬元，每月還款15,946元，至98年4月
    皆正常繳款，現貸款餘額1,922,045元等情，此有京城銀行
    98年4月14日民事陳報狀可參，足認抗告人自86年起迄今正
    常繳納有擔保之抵押貸款，且每月還款達15,946元，惟就無
    擔保債務即每月應清償協商款15,091元部分，繳款至97年3
    月間以後，即未依約履行。而房屋貸款於名義上雖屬債務，
    實質上乃屬債務人藉由按期繳納貸款而逐期累積個人資產，
    債務人就其有擔保或無擔保債務，理應平均清償為是。債務
    人於經濟困頓之際，本應選擇適當處分其資產以減輕債務負
    擔，而非堅持優先負擔房屋貸款及房屋稅、地價稅等支出而
    仍持續累積其資產，更不應優先清償房屋貸款以保全名下房
    地免遭拍賣，並將房屋貸款列為絕對必要支出，其餘負債則
    均以無力負擔為由聲請更生及保全處分以避免房地遭其他債
    權人拍賣，對於其他債權人而言，自有不公平之處，抗告人
    捨變賣房地方式不為，任令自己長期持續負擔房屋貸款，自
    不能將房屋貸款列計為每月必須支出之數額。抗告人顯係以
    其所得選擇優先清償房屋貸款，以累積其資產，而不履行無
    擔保債務之協商款，難認其履行債務協商係不可歸責於己之
    事由，致履行顯有重大困難者之情事。
四、綜上所述，抗告人於消費者債務清理條例施行前，既已與金
    融機構之債權人依金融主管機關協調成立之中華民國銀行公
    會會員辦理消費金融案件無擔保債務協商機制成立協商，抗
    告人未據實申報之收入，本件並無具體事證足認抗告人有何
    因不可歸責於己之事由，致依原協商條件履行有重大困難之
    情形，其聲請更生，顯然違背消費者債務清理條例第151 條
    第6條準用同條第5項前段之規定，且上開欠缺又屬無從補正
    ，依上開說明，應予駁回其更生之聲請。原裁定駁回其更生
    及延長保全處分之聲請，於法並無違誤，抗告意旨仍指摘原
    裁定不當，求予廢棄另為裁定，為無理由，應予駁回。
五、據上論結，本件抗告為無理由，依消費者債務清理條例第15
    條，民事訴訟法第495條之1第1項、第449條第1項、第95條
    、第78條，裁定如主文。
中    華    民    國    98    年    6     月    18    日
                  民事第二庭  審判長法  官  林念祖
                                    法  官  翁金緞
                                    法  官  張桂美
以上正本證明與原本無異。
本件不得再抗告。
中    華    民    國    98    年    6     月    18    日
                                    書記官  謝安青


司法院資訊處製作；財團法人民間司法改革基金會備份。
